【裁判字號】    95,易,2102
【裁判日期】    951130
【裁判案由】    詐欺
【裁判全文】
臺灣臺北地方法院刑事判決              95年度易字第2102號
公  訴  人  臺灣臺北地方法院檢察署檢察官
被      告  甲○○
上列被告因詐欺案件，經檢察官提起公訴（94年度偵字第13896
號），被告於準備程序中就被訴事實為有罪之陳述，經告以簡式
審判之要旨，並聽取當事人之意見後，經本院合議庭裁定由受命
法官獨任進行簡式審判程序，判決如下：
    主  文
甲○○幫助共同連續意圖為自己不法之所有，以詐術使人將本人
之物交付，處有期徒刑肆月，如易科罰金，以銀元佰元即新臺
幣玖佰元折算壹日。
    事  實
一、甲○○明知於犯罪集團專門收集人頭帳戶用以犯罪之社會現
    象層出不窮之際，若將其本人之金融機構帳戶存摺、金融卡
    及密碼交付他人使用，可能因此供不法詐騙集團份子用以詐
    使他人匯入款項匯後，再加以提領運用，而能預見可能因此
    幫助他人從事詐欺取財犯罪，竟仍基於幫助他人詐欺取財之
    未必故意，於民國九十三年十月七日、八日分別向臺灣中小
    企業銀行萬華分行、大眾商業銀行文山簡易型分行申請開立
    帳號：00000000000號、000000000000 號帳戶後，旋於同年
    月九日前某時在不詳處所將上開帳戶存摺、金融卡及密碼交
    予姓名、年籍不詳之人使用。嗣該不詳之成年詐騙集團成員
    於取得前開帳戶後，旋即基於共同意圖為自己不法所有之概
    括犯意聯絡，連續為下列詐欺取財犯行：
(一)於九十三年十月九日凌晨某時，由詐欺集團中不詳姓名、年
    籍成員傳送簡訊予游佩瓔，佯稱其信用卡有刷卡消費記錄尚
    未結清云云，使游佩瓔信以為真而陷於錯誤，遂於同日依渠
    等指示將其母游蔡金鳳設於華南商業銀行羅東分行00000000
    0000號帳戶內之款項新臺幣（下同）九萬九千九百八十二元
    匯入甲○○前揭大眾商業銀行文山簡易型分行帳號00000000
    0000號帳戶內，嗣上開款項於同年月十一日入帳後，旋為詐
    騙集團成員提領一空。
(二)於九十三年十月十三日二十一時十二分許，由詐欺集團中不
    詳姓名、年籍成員傳送內容「台北國際商業銀行提示：貴客
    戶於台北新光三越百貨消費一筆26189 元如有疑問洽客服中
    心00-00000000 」之簡訊至于秀鈴之行動電話，于女撥打上
    開電話後，即由不詳之詐騙集團成員向于女佯稱其資料外洩
    ，請其撥打00-000000000號電話與一名張主任聯絡，于女乃
    依指示撥打，復由另名集團成員接聽後要求于秀鈴前往高雄
    市○○○路鼓岩郵局查詢所有現金卡及金融卡餘額並按其指
    示操作，使于秀鈴誤信為真而陷於錯誤，遂依指示持卡前往
    上址郵局自動櫃員機操作而先後將其帳戶內款項三萬一千七
    百五十六元、二萬三千四百八十七元、六千五百三十元、三
    千零六十七元匯入甲○○前揭大眾商業銀行文山簡易型分行
    帳號000000000000號帳戶內，隨即於同日為詐騙集團成員提
    領一空，嗣于秀鈴發現受騙而報警查獲上情。
(三)於九十四年十月二十四日二十二時許，由詐欺集團中不詳姓
    名、年籍成員傳送簡訊予吳萬村，佯稱其信用卡有刷卡消費
    記錄云云，吳萬村乃回電詢問上情，該集團成員乃向其訛稱
    可能遭盜刷，要求吳某持卡前往自動櫃員機依其指示操作，
    使吳萬村信以為真而陷於錯誤，遂於翌日持中國信託現金卡
    依渠等指示操作而將九萬九千八百元款項匯入甲○○前揭臺
    灣中小企業銀行萬華分行00000000000 號帳戶內，嗣上開款
    項旋於同年月二十六日為詐騙集團成員提領一空。
二、案經臺北市政府警察局文山第二分局報告臺灣臺北地方法院
    檢察署檢察官偵查起訴，因甲○○於準備程序進行中就被訴
    事實為有罪之陳述，經告知簡式審判程序之旨，並聽取當事
    人之意見後，經本院合議庭裁定由受命法官獨任進行簡式審
    判程序。
    理  由
一、訊據被告甲○○坦承前揭犯行不諱（見本院九十五年十一月
    二十七日準備程序筆錄及簡式筆錄），核與被害人游佩瓔、
    于秀鈴、吳萬村分別於警詢、偵查中指訴遭詐騙情節（見偵
    查卷第六頁、第一五一、一五二頁、第一五五、一五七頁）
    相符，並有中華郵政公司自動櫃員機交易明細表四張、臺灣
    中小企業銀行萬華分行函送甲○○存款開戶資料及歷史交易
    明細、大眾銀行函送甲○○開立帳戶文件及歷史交易明細、
    華南商業銀行羅東分行函送游蔡金鳳開戶資料及存款往來明
    細、中國信託商業銀行函送吳萬村現金卡帳戶歷史交易明細
    各一份附卷足佐（見偵查卷第二十六頁、第六九至七一頁、
    第七三至八三頁、第一三三至一三五頁、第一四０至一四四
    頁），足認被告前揭任意性自白與事實相符。第按金融帳戶
    為個人理財之工具，申請開設金融帳戶並無任何特殊之限制
    ，一般民眾皆可以存入最低開戶金額之方式自由申請開戶，
    並得同時在不同金融機構申請多數存款帳戶使用，此乃眾所
    週知之事實，如他人無正當理由不以自己名義申請開戶，反
    向不特定人蒐集、收購或租用他人之金融機構帳戶使用，衡
    情應可預見該蒐集、收購或租用帳戶之人目的顯可能在供不
    法詐騙集團成員用以詐使他人將款項匯入後再加以提領，以
    逃避警方之追捕，此為詐欺集團慣用之手法並常見諸於報端
    媒體，被告將其本人之銀行帳戶交付他人使用，依卷內事證
    ，雖無證據證明被告知悉該詐欺集團成員如何犯罪，惟其既
    得預見其將帳戶出售予該來路不明之人，顯有可能遭詐欺集
    團用以詐騙他人匯入款項後提領之用，仍執意為之，嗣其帳
    戶果遭詐騙集團用以詐欺取財之用，顯然不違反其本意，被
    告自有幫助詐欺取財之不確定故意甚明。從而本件事證明確
    ，被告犯行洵堪認定。
二、被告甲○○行為後，刑法於九十四年二月二日公布，九十五
    年七月一日施行。按行為後法律有變更者，適用行為時之法
    律，但行為後之法律有利於行為人者，適用最有利於行為人
    之法律，現行刑法第二條第一項定有明文。此規定係規範行
    為後法律變更所生新舊法律比較適用之準據法，是刑法第二
    條本身雖經修正，但刑法第二條既屬適用法律之準據法，本
    身尚無比較新舊法之問題，應一律適用裁判時之現行刑法第
    二條規定以決定適用之刑罰法律。經查：
(一)刑法第三百三十九條第一項之詐欺罪，法定刑得科或併科銀
    元一千元以下罰金，依修正後刑法施行法增訂第一條之一：
   「中華民國九十四年一月七日刑法修正施行後，刑法分則編
    所定罰金之貨幣單位為新臺幣。九十四年一月七日刑法修正
    時，刑法分則編未修正之條文定有罰金者，自九十四年一月
    七日刑法修正施行後，就其所定數額提高為三十倍。但七十
    二年六月二十六日至九十四年一月七日新增或修正之條文，
    就其所定數額提高為三倍」及刑法第三十三條第五款修正為
    ：「主刑之種類如下：五、罰金：新臺幣一千元以上，以百
    元計算之」等規定，是依修正後之法律，刑法第三百三十九
    條第一項之詐欺罪所得科或併科之罰金刑最高為新臺幣三萬
    元，最低為新臺幣一千元；然依被告行為時之刑罰法律即罰
    金罰鍰提高標準條例第一條前段規定之提高倍數十倍及刑法
    第三十三條第五款規定之罰金最低額一元計算，該罪之罰金
    刑最高為銀元一萬元，最低額為銀元一元，若換算為新臺幣
    ，最高額雖與新法同為新臺幣三萬元，然最低額僅為新臺幣
    三元，因此，比較上述修正前、後之刑罰法律，自以被告行
    為時關於科處罰金刑之法律較有利於被告。
(二)被告行為時之刑法第三十條第一項、第二項規定：「幫助他
    人犯罪者，為從犯。雖他人不知幫助之情者，亦同。從犯之
    處罰，得按正犯之刑減輕之」；九十五年七月一日修正公布
    施行之刑法第三十條第一項、第二項則規定：「幫助他人實
    行犯罪行為者，為幫助犯。雖他人不知幫助之情者，亦同。
    幫助犯之處罰，得按正犯之刑減輕之」，比較修正前後之幫
    助犯規定，修正前刑法並無不利於被告。
(三)關於共同正犯之規定，修正前刑法第二十八條係規定「二人
    以上共同實施犯罪之行為者，皆為正犯」，修正後之規定則
    為「二人以上共同實行犯罪之行為者，皆為正犯」，於本件
    事實，被告所幫助之詐欺集團成員間，不論依新舊法均係共
    同實行犯罪行為之共同正犯，適用新法對被告並非較為有利
    。
(四)被告行為後，刑法第五十六條關於連續犯之規定業經修正刪
    除，除法理上合於接續犯、包括一罪之情形仍可以一罪論外
    ，其餘數犯罪行為之情形，即應依刑法第五十一條規定分論
    併罰。是該項刪除雖非犯罪構成要件之變更，但已影響行為
    人刑罰之法律效果，自屬法律有所變更，而有比較新舊法之
    必要。本件被告雖僅有一次幫助行為，然因正犯先後五次詐
    欺取財之行為，若依舊法規定，僅以一罪論，並加重其刑至
    二分之一，若依新法，則須分論併罰，亦影響被告從犯所應
    論處之罪數，自有比較新舊法之必要。經比較結果，以適用
    被告行為時之法律即修正前刑法第五十六條之規定較有利於
    被告。
(五)依被告行為時之刑法第四十一條第一項前段規定：「犯最重
    本刑為五年以下有期徒刑以下之刑之罪，而受六個月以下有
    期徒刑或拘役之宣告，因身體、教育、職業、家庭之關係或
    其他正當事由，執行顯有困難者，得以一元以上三元以下折
    算一日，易科罰金。」；又被告行為時之易科罰金折算標準
    ，依修正前罰金罰鍰提高標準條例第二條前段（現已刪除）
    規定，就其原定數額提高為一百倍折算一日，則本件被告行
    為時之易科罰金折算標準，應以銀元一百元至三百元折算一
    日，依現行法規所定貨幣單位折算新臺幣條例應以新臺幣三
    百元至九百元折算一日。惟九十四年二月二日修正公布，九
    十五年七月一日施行之刑法第四十一條第一項前段則規定：
    「犯最重本刑為五年以下有期徒刑以下之刑之罪，而受六個
    月以下有期徒刑或拘役之宣告者，得以新臺幣一千元、二千
    元或三千元折算一日，易科罰金。」，比較修正前後之易科
    罰金折算標準，以修正前之規定，較有利於被告。
(六)本件綜合上開罪刑全部比較結果，認適用裁判時之新法對被
    告並非較為有利，自應依刑法第二條第一項前段，適用被告
    行為時之上開修正前刑法規定，以為論處。
三、按刑法上之幫助犯，係對於犯罪與正犯有共同之認識，而以
    幫助之意思，對於正犯資以助力，而未參與實施犯罪之行為
    者而言。是以如未參與實施犯罪構成要件之行為，而係出於
    幫助之意思提供助力，即屬幫助犯，而非共同正犯。又基於
    概括犯意，多次幫助正犯犯罪者，屬連續幫助；另以一次幫
    助行為，幫助正犯連續犯罪者，屬幫助連續。本件被告基於
    幫助詐欺之未必故意，將其本人所申請開立如事實欄所載之
    帳戶交付予真實姓名、年籍不詳之人，使不詳之成年詐騙集
    團成員得以利用其帳戶詐騙他人匯入款項，核其所為，係犯
    修正前刑法第三十條第一項、第三百三十九條第一項之幫助
    詐欺取財罪。本件由數名詐騙集團成員以簡訊及多通電話向
    被害人施詐，其等應屬詐欺罪之共同正犯。詐騙集團成員取
    得被告之帳戶後，於緊接之時間內先後詐騙游佩瓔、于秀鈴
    、吳萬村等被害人，其所為詐欺取財犯行時間緊接，方法相
    同，觸犯構成要件相同之罪名，顯係基於詐欺取財之概括犯
    意而為，自屬連續犯。被告幫助他人犯前開罪名，應依修正
    前刑法第三十條第二項之規定，按正犯之刑減輕之。爰審酌
    被告之素行、犯罪之動機、目的、手段，所為助長詐欺集團
    之猖獗，影響社會交易安全，增加被害人追償及警察機關偵
    查犯罪之困難，所生危害程度匪淺，惟犯後於本院坦承犯行
    ，態度尚可等一切情狀，量處如主文所示之刑，並依修正前
    行法第四十一條第一項前段規定，諭知易科罰金之折算標準
    。
據上論斷，應依刑事訴訟法第二百七十三條之一第一項、第二百
九十九第一項前段，刑法第二條第一項前段、第三百三十九條第
一項、修正前刑法第三十條第一項前段、第二項、第二十八條、
第五十六條、第四十一條第一項前段，罰金罰鍰提高標準條例第
一條前段、修正前罰金罰鍰提高標準條例第二條，現行法規所定
貨幣單位折算新臺幣條例第二條，判決如主文。
本案經檢察官郭麗娟到庭執行職務
中    華    民    國    95    年    11    月    30    日
                  刑事第十一庭  法  官  鍾淑慧
以上正本證明與原本無異。
如不服本判決，應於判決送達後10日內向本院提出上訴狀（應抄
附繕本）。告訴人或被害人如對於本判決不服者，應具備理由請
求檢察官上訴，其上訴期間之計算係以檢察官收受判決正本之日
期為準。
                                書記官  劉英芬
中    華    民    國    95    年    12    月    1     日
附錄本案論罪科刑法條
中華民國刑法第339條
(普通詐欺罪)
意圖為自己或第三人不法之所有，以詐術使人將本人或第三人之
物交付者，處 5 年以下有期徒刑、拘役或科或併科 1 千元以下
罰金。
以前項方法得財產上不法之利益或使第三人得之者，亦同。
前二項之未遂犯罰之。


司法院資訊處製作；財團法人民間司法改革基金會備份。
